臺灣高等法院民事裁定　　　　　　　　 92年度再抗字第116號
聲　請　人　甲○○
代　理　人　李義忠律師
右聲請人與相對人乙○○間拍賣抵押物事件，聲請人對於中華民
國92年8 月29日本院92年度抗字第2986號確定裁定，聲請再審，
本院裁定如下：
    主  文
聲請駁回。
聲請訴訟費用由聲請人負擔。
    理  由
一、聲請意旨略以：坐落台北縣五股鄉○○段更寮小段2 地號、
    地目田、面積8964平方公尺土地（下稱系爭抵押物），係相
    對人乙○○（下稱相對人）及其兄陳重江（已死亡）、陳重
    慶、其弟陳重安及其父陳  共有之家產，以相對人為所有
    權之登記名義人。民國82年3月17日相對人以該不動產為擔
    保其本人對陳重安、陳重慶及全體家屬所負「家產分析」債
    務之清償，設定本金最高限額新台幣（下同）2億4千萬元，
    權利存續期間自同日起至85年3月16日止之最高限額抵押權
    予陳重安、陳重慶，依法登記在案（下稱系爭抵押權）。系
    爭抵押物為相對人與其父及兄弟共有之家產，而系爭抵押權
    係為擔保陳重安等人對相對人之分產請求權，故抵押權契約
    成立時，陳重安等人對相對人即有請求分取家產之債權存在
    ，並為系爭抵押權效力所及，本院92年抗字第2986號拍賣抵
    押物裁定（下稱原確定裁定）竟謂無證據證明系爭抵押權設
    定時及存續期間內，抵押權人陳重安對抵押債務人即相對人
    有債權存在，及債權已屆清償期而未受清償，而駁回聲請人
    拍賣系爭抵押物之聲請，與民事訴訟法第222條第3項規定及
    最高法院72年台上字第2844號、66年台上字第1097號判決有
    違，顯有民事訴訟法第496條第1項第1款適用法規顯有錯誤
    之再審事由。再系爭抵押權人陳重安、陳重慶係依公同共有
    之關係登記為抵押權人，權利範圍及於全部，而非其對家產
    之應份額8964分之2000，足證陳重安、陳重慶無個人債權，
    而係家族全體公同共有之抵押權債權存在。至於79年3月9日
    之分產同意書，僅為分產分配各家屬份額時計算之依據，原
    確定裁定認系爭抵押債權為相對人對於抵押權人陳重安、陳
    重慶之債務，消極不適用民法第827條及最高法院37年上字
    第6419號、37年上字第7302號、71台上字第4962號判例、院
    字第1069號、72年台上字第2844號、91台上字第583號判決
    ，亦有適用法規顯有錯誤之再審事由。另聲請人已提出相對
    人於79年3月9日簽訂之同意書，足以認定抵押權人陳重安抵
    押債權存在，原確定裁定有違民法第860、873條及最高法院
    83 年台上字第2118號判例、80年8月20日80年度第4次民事
    庭會議決議，自屬違背法令，爰於法定期間內聲請再審，求
    予廢棄原確定裁定云云。
二、按裁定已經確定，而有第496條第1 項或第497條之情形者，
    得準用本編之規定，聲請再審；又確定判決適用法規顯有錯
    誤者，得以再審之訴對之聲明不服，民事訴訟法第507 條、
    第496 條第1項第1款固分別定有明文。惟所謂「適用法規顯
    有錯誤」，係指確定判決所適用之法規顯然不合法律之規定
    ，或與司法院現尚有效及大法官會議之解釋，或最高法院尚
    有效之判例顯然違反者而言（最高法院60年台再字第170 號
    判例、57年台上字第1091號判例意旨參照）。又適用法規顯
    有錯誤，不包括認定事實錯誤、取捨證據失當、判決不備理
    由及在學說上諸說併存致發生法律上見解歧異等情形在內。
三、聲請人主張：系爭抵押物雖登記為相對人所有，惟實係相對
    人及聲請人之債務人陳重安暨訴外人陳重慶等多人公同共有
    之家產，嗣相對人為擔保依同意書約定，履行移轉系爭抵押
    物應有部分予陳重安等人之義務，乃以陳重安、陳重慶為抵
    押權人，設定系爭抵押權。故抵押權契約成立時，陳重安等
    人對相對人即有請求分取家產之債權存在，並為系爭抵押權
    效力所及，然原確定裁定竟以無證據證明抵押權人陳重安對
    抵押債務人即相對人有債權存在，及債權已屆清償期而未受
    清償，而駁回聲請人拍賣系爭抵押物之聲請，與民事訴訟法
    第222條第2項規定及最高法院72年台上字第2844號、66年台
    上字第1097號判決有違，顯有民事訴訟法第496 條第1項第1
    款適用法規顯有錯誤之再審事由云云。按抵押權人聲請拍賣
    抵押物，在一般抵押，因必先有被擔保之債權存在，而後抵
    押權始得成立，故祇須抵押權已經登記，且登記之債權已屆
    清償期而未受清償，法院即應准許之。惟最高限額抵押，抵
    押權成立時，可不必先有債權存在，縱經登記抵押權，因未
    登記已有被擔保之債權存在，如債務人或抵押人否認先已有
    債權存在，或於抵押權成立後，曾有債權發生，而從抵押權
    人提出之其他文件為形式上之審查，又不能明瞭是否有債權
    存在時，法院自無由准許拍賣抵押物（最高法院71年台抗字
    第306 號判例意旨參照）。本件聲請人陳稱：以系爭抵押權
    人之一陳重安積欠伊債務未還，於系爭抵押權清償期屆至後
    ，又怠於聲請拍賣抵押物以分析家產，為此代位陳重安聲請
    拍賣系爭抵押物以資受償云云。惟查，系爭抵押權係擔保相
    對人乙○○對陳重安、陳重慶所負之債務，債務清償期為85
    年3 月16日，抵押權存續期間自82年3月17日起至85年3月16
    日止，有系爭抵押權設定契約書在卷可按（見本院卷37頁）
    。而聲請人提出以證明抵押權人陳重安對相對人之抵押債權
    已屆清償期之證明文件，係相對人於79年3月9日書立之同意
    書，而該同意書係記載「茲本人乙○○願將坐落於五股鄉○
    ○段更寮小段二地號、面積89公畝64平方公尺（即系爭抵押
    物）劃分為四等分，分別由陳重江、陳重慶、乙○○、陳重
    安等四人各持分1/4 ，面積各為22公畝41平方公尺，並將每
    等分抽其2 公畝41平方公尺由陳  （即相對人與陳重安等
    人之父親）所有，．．．．」，有該同意書附拍賣抵押物卷
    可稽（臺灣板橋地方法院92年度拍字第1841號卷 6頁），故
    就聲請人提出聲請拍賣抵押物之文件為形式上之審查，無法
    證明該同意書與系爭抵押權所擔保之債務內容相符合。況最
    高限額抵押，抵押權成立時，可不必先有債權存在，縱經登
    記抵押權，因未登記已有被擔保之債權存在，故如就抵押權
    人提出之其他文件為形式上之審查，又不能明瞭是否有債權
    存在時，法院自無由准許拍賣抵押物。綜觀聲請人聲請拍賣
    系爭抵押物時，所提出之文件，形式上審查尚不能證明系爭
    抵押權設定時或抵押權存續期間內，抵押權人之一即聲請人
    之債務人陳重安對於抵押債務人即相對人乙○○有債權存在
    ，及該債權已屆清償期而未受清償，暨抵押權人陳重安有怠
    於對債務人即相對人乙○○行使權利之情，是聲請人代位抵
    押權人陳重安聲請拍賣系爭抵押物，於法自有未合。從而，
    原確定裁定駁回聲請人拍賣系爭抵押物之聲請，於法並無不
    合。又法院依自由心證判斷事實之真偽，不得違背論理及經
    驗法則，民事訴訟法第222條第3項固定有明文；另最高法院
    72 年台上字第2844號、66年台上字第1097號『判決』係謂
    「所謂最高限額之抵押契約，係指所有人提供抵押物，與債
    權人訂立在一定金額之限度內，擔保現在已發生及將來可能
    發生之債權之抵押權設定契約而言。此種抵押權所擔保之債
    權，除訂約時已發生之債權外，即將來發生之債權，在約定
    限度之範圍內，亦為抵押權效力所及」（見本院卷23頁），
    本件原確定裁定與上開規定及判決意旨無涉，亦未違反上開
    規定況認定事實錯誤，取捨證據失當，判決不備理由，或與
    其他判決意旨有違等，均與適用法規顯有錯誤有間，不在民
    事訴訟法第496條第1項第1款適用之列，均非適用法規顯有
    錯誤之情形，是聲請人以此主張適用法規顯有錯誤，自不足
    採。
四、聲請人另主張：原確定裁定有違民法第860、873條規定及最
    高法院83年台上字第2118號判例、80年8月20日80年度第4次
    民事庭會議決議，自屬違背法令云云。按違背法令固得上訴
    第三審，惟與民事訴訟法第496 條第1項第1款所定適用法規
    顯有錯誤之再審事由，尚屬有間，聲請人據此聲請再審，即
    無理由。
五、按聲請再審，依民事訴訟法第507條準用同法第501條第1 項
    第4 款之規定，應表明再審之理由。所謂表明再審理由，係
    指必須敘明確定裁定有何合於法定再審事由之具體情形而言
    。否則其聲請即屬不合法，且毋庸命其補正，逕行駁回之。
    （最高法院60年度台抗字第688號、64年度台聲字第76號判
    例意旨參照），本件再審之聲請，未於訴狀敘明有何再審之
    具體情形，僅泛言：原確定裁定消極不適用民法第827條及
    最高法院37年上字第6419號、37年上字第7302號、71台上字
    第4962號判例、院字第1069號解釋、暨最高法院72年台上字
    第2844號、91台上字第583號判決，有適用法規顯有錯誤之
    再審事由云云，揆諸前開說明，顯難認其依此聲請再審為合
    法（況查無71年台上字第4962號『判例』）。
六、據上論結，本件再審之聲請一部為無理由，一部不合法，爰
    裁定如主文。
中　　華　　民　　國　　94　　年　　1 　　月　　31　　日
                  民事第四庭審判長法　官  張劍男
　　　　　　　　　　　      　　　法　官  彭昭芬
　　　　　　　　　　　      　　　法　官  蔡芳齡
正本係照原本作成。
不得再抗告。
中　　華　　民　　國　　94　　年　　2 　　月　　4 　　日
　　　                        　　書記官  蔡錦輝
